ACORDAO-COMPLETO-2428223

ACÓRDÃO 2718/2020 ATA 38/2020 - PLENÁRIO

VISTOS, relatados e discutidos estes autos do Relatório da Auditoria, no âmbito do Fiscobras 2020, realizada pela Secretaria de Fiscalização de Infraestrutura Urbana (SeinfraUrbana) , no Ministério do Desenvolvimento Regional - MDR, na Prefeitura do Município de Goiânia/GO e na Caixa Econômica Federal, no período compreendido entre 22/04/2020 e 05/06/2020, com objetivo de contribuir para o aumento da eficiência e da qualidade da infraestrutura de transportes, por meio da fiscalização da contratação de empresa especializada em obras e serviços de engenharia para a conclusão das obras de implantação do Corredor Norte - Sul Trecho 1 (trecho compreendido entre o Terminal Cruzeiro e o Terminal Isidória) no Município de Goiânia/GO.
ACORDAM os Ministros do Tribunal de Contas da União, reunidos em Sessão do Plenário, ante as razões expostas pelo Relator, em:
9.1. nos termos do art. 9º, inciso I, da Resolução/TCU 315/2020, dar ciência à Prefeitura de Goiânia/GO e ao Ministério do Desenvolvimento Regional, sobre a falta de tempestividade na evolução físico-financeira das obras de conclusão da implantação do Corredor Norte - Sul Trecho 1 (trecho compreendido entre o Terminal Cruzeiro e o Terminal Isidória) , com descumprimento dos prazos inicialmente previstos no plano de ação, devido à ocorrência de atrasos decorrentes de diversas adequações realizadas na planilha orçamentária, à republicação do edital de licitação e, principalmente, por conta da demora no remanejamento de interferências urbanas e da falta de tempestividade nos processos de desapropriações, sendo necessário que sejam adotadas providências internas com relação a tais atrasos, dando-se continuidade às obras;
9.2. enviar cópia deste Acórdão à Comissão Mista de Planos, Orçamentos Públicos e Fiscalização do Congresso Nacional (CMO) ;
9.3. arquivar este processo, com fundamento no art. 169, inciso V, do Regimento Interno do Tribunal.

Auditoria realizada nas obras de implantação do Corredor Norte Sul Trecho 1 (trecho compreendido entre o Terminal Cruzeiro e o Terminal Isidória), no Município de Goiânia/GO.

3. Interessado: Congresso Nacional.

13.1. Ministros presentes: Ana Arraes (na Presidência), Walton Alencar Rodrigues, Augusto Nardes, Aroldo Cedraz, Raimundo Carreiro e Bruno Dantas.
13.2. Ministros-Substitutos convocados: Marcos Bemquerer Costa (Relator) e André Luís de Carvalho.
13.3. Ministro-Substituto presente: Augusto Sherman Cavalcanti.

MARCOS BEMQUERER

Trata-se do Relatório da Auditoria, no âmbito do Fiscobras 2020, realizada pela Secretaria de Fiscalização de Infraestrutura Urbana (SeinfraUrbana) , no Ministério do Desenvolvimento Regional - MDR, na Prefeitura do Município de Goiânia/GO e na Caixa Econômica Federal, no período compreendido entre 22/04/2020 e 05/06/2020, com objetivo de contribuir para o aumento da eficiência e da qualidade da infraestrutura de transportes, por meio da fiscalização da contratação de empresa especializada em obras e serviços de engenharia para a conclusão das obras de implantação do Corredor Norte - Sul Trecho 1 (trecho compreendido entre o Terminal Cruzeiro e o Terminal Isidória) no Município de Goiânia/GO.
2.	Definido o escopo do trabalho, a equipe formulou as seguintes questões de auditoria:
	2.1. "há projeto básico/executivo adequado para a licitação/execução da obra?";
	2.2. "o procedimento licitatório foi regular?"
	2.3. "o orçamento da obra encontra-se devidamente detalhado (planilha de quantitativos e preços unitários) e acompanhado das composições de todos os custos unitários de seus serviços?"
	2.4. "os quantitativos definidos no orçamento da obra são condizentes com os quantitativos apresentados no projeto básico/executivo?"	
	2.5. "os preços dos serviços definidos no orçamento da obra são compatíveis com os valores de mercado?"
	2.6. "a administração está tomando providências com vistas a regularizar a situação da obra?"
3.	Para a realização do trabalho, foram utilizadas as Normas de Auditoria do Tribunal de Contas da União (Portaria/TCU 280, de 8/12/2010, alterada pela Portaria/TCU 168, de 30/6/2011) e os Padrões de Auditoria de Conformidade estabelecidos pelo Tribunal (Portaria/Segecex 26, de 19/10/2009) . O volume de recursos fiscalizados, segundo a equipe, foi de R$ 89.718.791,65. 
4.	Reproduzo, em parte e com ajustes de forma, a instrução empreendida pela equipe de fiscalização inserta à peça 46: 
"10. Estima-se que o Corredor Norte¿Sul terá um desempenho semelhante ao outro corredor importante da cidade, o Eixo Anhanguera, que transporta hoje 200 mil pessoas/dia (evidência 2, p. 5) .
11. Atualmente há no eixo cinco terminais de integração, estando apenas um (Terminal Cruzeiro) reformulado e em condições satisfatórias de utilização. Os demais são antigos, estão saturados e apresentam instalações antigas, inadequadas às necessidades dos usuários (situação que se repete nos locais de embarque e desembarque) .
12. Segundo a Companhia Metropolitana de Transportes Coletivos - CMTC, como benefício, destaca-se o desempenho e a comodidade equivalentes aos modernos transportes sobre trilhos, além de benefícios ambientais por meio da redução do consumo de energia e de emissões de poluentes na ordem de 50%. Destaca-se ainda, o ganho de tempo com velocidade média de 20 a 30 km/hora, enquanto o sistema convencional oferece velocidade média de 10 a 16 km/hora; bem como ganho de segurança dos usuários, uma vez que não haverá outros modais cruzando o caminho dos ônibus (evidência 2, p. 5) .
 (...) 
II.2.  Visão geral do objeto 
15. Trata-se de fiscalização, no âmbito do Fiscobras 2020, realizada pela Secretaria de Fiscalização de Infraestrutura Urbana (SeinfraUrbana) , com o objetivo de examinar a conformidade e a economicidade dos atos relacionados à conclusão das obras de implantação do Corredor Norte - Sul Trecho 1 (trecho compreendido entre o Terminal Cruzeiro e o Terminal Isidória) , no município de Goiânia/GO, com investimento total de R$ 89.718.791,65.
Figura 1: Mapa de Localização do Corredor
Fonte: Companhia Metropolitana de Transportes Coletivos - CMTC (evidência 3, p. 4) 
16. Para a execução do projeto, o município de Goiânia celebrou aditivo ao Convênio 22/2012, em novembro de 2012, com a Companhia Metropolitana de Transportes Coletivos - CMTC, cujo objetivo era promover a cooperação para a organização, o planejamento, o gerenciamento, o controle e a fiscalização das modalidades de serviços públicos de passageiros, com vistas a ampliar a oferta desses serviços à população. 
17. O objeto do citado termo aditivo, celebrado em fevereiro de 2013, foi a realização, pela CMTC, de todos os procedimentos necessários à implantação do Corredor Norte-Sul, compreendendo a supervisão dos projetos, a licitação do projeto executivo e da obra, assim como a supervisão de suas execuções.
18. A faixa de domínio existente permite a implantação do corredor sem grandes alterações. No entanto, haverá áreas com a necessidade de desapropriar imóveis para que a seção viária projetada possa ser implantada (evidência 2, p. 5) .
19. A proposta básica adotada em projeto é a implantação do corredor de ônibus em pavimento rígido, com uma via segregada para o transporte coletivo de passageiros e a manutenção de duas vias laterais para o tráfego de outros veículos (evidência 2, p. 8 e 47; evidência 13, p. 3) .
20. Ao todo, o eixo contará com 7 terminais de integração e 39 estações, das quais 32 são em Goiânia (a partir do Terminal Cruzeiro) e 7 são em Aparecida de Goiânia. 
21. As estações serão implantadas no centro da via, em nível elevado, com 95 cm de altura em relação ao piso de rolamento dos ônibus, sendo do tipo bidirecional (com abertura das portas dos ônibus pelo lado esquerdo) . As estações padrão terão largura de 3,4 m e comprimento de 60 m. Nada obstante, haverá também estações especiais, com dimensões e disposições diferenciadas. 
22. O acesso dos passageiros se dará em nível, por intermédio de travessia sinalizada, inclusive semaforicamente, e posteriormente por rampa com inclinação adequada às normas de acessibilidade, até o piso da plataforma de embarque e desembarque (evidência 2, p. 9) .
23. As estações serão fechadas mediante dispositivos em vidro e elementos vazados, com abertura automática de portas quando do acostamento dos veículos. Terão acesso controlado, com linha de bloqueio e portão, e serão dotadas de câmeras de vídeo e painéis de informações eletrônicas para os passageiros.
24. Todo o eixo do BRT do Corredor Norte-Sul terá ainda um tratamento paisagístico e melhorias urbanísticas de entorno, além de uma nova sinalização viária e semafórica. Compreende ainda a construção de obras de arte (viadutos e trincheiras) nas travessias de algumas vias.
25. As contenções laterais das trincheiras serão feitas por meio de cortinas metálicas. O viaduto terá sua fundação apoiada em estacas que formarão pilar cortina, no qual serão apoiadas as longarinas que suportarão a laje da superestrutura. As peças dos viadutos serão pré¿moldadas. Esta solução foi assim definida pela agilidade de execução proporcionada por este tipo de estrutura. Apesar de as obras estarem em curva, os tabuleiros foram projetados considerando uma seção retangular, de modo que possam ser utilizadas vigas pré¿moldadas para a sua execução.
Figura 2: Seção transversal existente x projetada ¿ Avenida Rio Verde
Fonte: Companhia Metropolitana de Transportes Coletivos - CMTC (evidência 2, p. 14) 
Figura 3: Perspectiva do trecho avenida Rio Verde
    Fonte: Companhia Metropolitana de Transportes Coletivos - CMTC (evidência 2, p. 9) 
Figura 4: Interseção Avenida Rio Verde x Avenida Tapajós
	Situação existente
	Projeto

Fonte: Companhia Metropolitana de Transportes Coletivos - CMTC (evidência 2, p. 26) 
26. Convém pontuar que este empreendimento é decorrente do Termo de Compromisso (TC) 0402.097-67 - Corredor Goiás BRT Norte Sul, firmado entre o Governo Federal e a Prefeitura do Município de Goiânia/GO, por meio do PAC. Em 22/8/2014, foi contratado o Consórcio BRT Goiânia, formado pelas empresas Isolux Projetos e Instalações Ltda, EPC Construções Ltda e WVG Construções e Infraestrutura Ltda, tendo como objeto a implantação de todo o Sistema BRT.
27. As obras iniciaram-se em 28/5/2015, sendo objeto de fiscalização, no período de 4/4/2016 a 13/5/2016, por parte do TCU (TC 015.913/2016-3) . Na ocasião foram identificados os seguintes achados: (i) Sobrepreço no orçamento-base decorrente de preços excessivos; (ii) Ausência de parcelamento do objeto sem justificativas adequadas; e (iii) Interferências externas e internas que comprometeram o prazo de entrega do empreendimento (Acórdão 2307/2017-TCU-Plenário) . 
28. Vale destacar que em 2018, a Unidade Executora do BRT e a Secretaria Municipal de Infraestrutura e Serviços Públicos (Seinfra) , solicitaram à empresa projetista a apresentação dos Estudos, Projetos e Orçamento referente ao BRT - Trecho OGU (Orçamento Geral da União) , ou seja, do trecho compreendido entre o Terminal Cruzeiro do Sul e o Terminal Isidória, numa extensão de 4,8 km, para atendimento ao Termo de Ajustamento de Conduta - TAC, firmado no início do ano entre o Ministério Público Federal, a Prefeitura de Goiânia e a Caixa Econômica Federal, decorrente da supracitada fiscalização.
29. Com esse cenário, o consórcio EPC-WVF (Consórcio BRT Goiânia) paralisou a obra, com 2,96% de execução física e R$ 2.331.301,83 de execução financeira, pois não concordou com os apontamentos realizados pelos órgãos de controle (evidência 10, p. 2 e evidência 15, p. 2) .
30. A equipe projetista revisou os projetos de infraestrutura, que sofreram alterações devido à execução de algumas etapas, e atualizou as planilhas orçamentárias, resultando em nova apresentação.
31. Tais situações motivaram a reprogramação com necessidade de ajustes da planilha orçamentária para a realização de nova licitação do trecho do empreendimento correspondente ao contrato de repasse OGU.
32. Além disso, foi apresentada alteração no projeto de pavimentação e no projeto de drenagem, com consequente ajuste no valor (evidência 10, p. 2) .
Quadro 1: Valores
Fonte: Nota técnica 303/2019/CGME/DEMOB/SEMOB-MDR (evidência 10, p. 2) 
33. Destaca-se que o MDR informou que o termo de compromisso, firmado com recursos do Orçamento Geral da União - OGU, possui despesas empenhadas inscritas em restos a pagar no valor R$ 17.100.000,00, com liberação de recursos financeiros no montante de R$ 5.819.334,98, restando um saldo residual de recursos orçamentários no valor de R$ 11.280.665,02, conforme consulta SIAFI SEI (1647737) e quadro detalhado a seguir:
Quadro 2: Aspectos orçamentários e financeiros
Fonte: Nota Informativa 19, de 5 de dezembro de 2019 (evidência 11) 
Quadro 3: Impacto da continuidade da etapa em exercícios futuros
Fonte: Nota Informativa 19, de 5 de dezembro de 2019 (evidência 11) 
34. A partir das atualizações dos projetos realizados e valores, o município de Goiânia, por meio da Secretaria Municipal de Infraestrutura e Serviços Públicos - Seinfra, realizou a Concorrência Pública 033/2019, Processo 15.429/2019 - BEE, prevista inicialmente para ocorrer em 13/11/2019, com orçamento estimado em R$ 87.366.081,03 (data-base agosto/2018) (evidência 1, p. 25 e 42) . Contudo, em decorrência de questionamentos das empresas licitantes, o que gerou alterações na planilha já reprogramada e aceita (evidência 12) , o certame foi adiado para 3/2/2020 com nova estimativa de R$ 85.372.805,71 (data-base agosto/2018) (evidência 4, p. 5 e 242) (evidências 5 e 6, p. 25) .
35. O objeto desse certame foi a contratação de empresa especializada em obras e serviços de engenharia para a conclusão das obras de implantação do Corredor Norte - Sul Trecho 1 (trecho compreendido entre o Terminal Cruzeiro e o Terminal Isidória) (evidência 6, p. 1) .
36. O referido trecho lastreado com recursos OGU possui como metas principais intervenções e adequações do Terminal do Cruzeiro, construção do Terminal dos Correios, 6 estações de parada e 4,56 km de corredor exclusivo para BRT (evidência 14, p. 1) .
37. O tipo foi o menor preço, sob regime de empreitada por preço unitário, com prazo de execução da obra estabelecido inicialmente em dezoito meses (evidência 6, p. 1 e 26) .
38. Poderiam participar da licitação pessoas jurídicas, isoladamente ou em consórcio, com no máximo três empresas (evidência 6, p. 27) .
39. O certame teve participação de quatro licitantes, conforme demonstrado no Quadro 4: 
Quadro 4: Empresas participantes da licitação
	Empresa
	Análise da Documentação
	Valor da Proposta (R$) 
	Classificação Final

	Consórcio Corredor Norte-Sul
	Habilitado (evidência 16 e 24) 
	R$ 67.333.512,99
	Vencedora

	Paulitec Construções Ltda
	Habilitado (evidência 24) 
	R$ 84.371.794,18
	2ª colocada

	Consórcio Paleta - Fortunato
	Inabilitado (evidências 8 e 9) 
	-----
	
	Consórcio EPC - SETE
	Inabilitado (evidência 7) 
	------
	
40. Vale esclarecer que, em 17/4/2020, o município apresentou nova proposta de reprogramação do orçamento, em função dos questionamentos das empresas licitantes. Este pedido foi analisado pela Caixa, que acolheu o valor residual de R$ 85.019.438,17. Entretanto, [a empresa pública] alertou sobre pendências remanescentes a serem atendidas para autorização de reinício das obras (evidência 12, evidência 15) .
41. A Prefeitura publicou Aviso de Resultado do Julgamento da Proposta de Preço da Concorrência Pública n. 033/2019 em 12/5/2020, declarando o Consórcio Corredor Norte-Sul como vencedor (evidência 29) . Deve-se destacar que como os trabalhos de auditoria começaram em 22/4/2020, o orçamento vencedor não foi analisado por essa equipe de auditoria.
42. O orçamento licitado, entretanto, foi analisado e não foram encontrados achados. Deve-se destacar que a Caixa Econômica Federal analisou os orçamentos apresentados pela Prefeitura tendo por parâmetros os apontamentos realizados por esta Corte de Contas (evidência 15) .
II.3. Objetivo e questões de auditoria 
43. A presente auditoria teve por objetivo contribuir para o aumento da eficiência e da qualidade da infraestrutura de transportes, por meio da fiscalização da contratação de empresa especializada em obras e serviços de engenharia para a conclusão das obras de implantação do Corredor Norte - Sul Trecho 1 (trecho compreendido entre o Terminal Cruzeiro e o Terminal Isidória) no município de Goiânia/GO.
44. A partir do objetivo do trabalho e a fim de avaliar em que medida os recursos estão sendo aplicados de acordo com a legislação pertinente, formularam-se as questões adiante indicadas:
a) Questão 1: Há projeto básico/executivo adequado para a licitação/execução da obra?
b) Questão 2: O procedimento licitatório foi regular?
c) Questão 3: O orçamento da obra encontra-se devidamente detalhado (planilha de quantitativos e preços unitários) e acompanhado das composições de todos os custos unitários de seus serviços?
d) Questão 4: Os quantitativos definidos no orçamento da obra são condizentes com os quantitativos apresentados no projeto básico/executivo?
e) Questão 5: Os preços dos serviços definidos no orçamento da obra são compatíveis com os valores de mercado?
f) Questão 6: A administração está tomando providências com vistas a regularizar a situação da obra? 
II.4. Metodologia utilizada 
45. Os trabalhos foram realizados em conformidade com as Normas de Auditoria do Tribunal de Contas da União (Portaria-TCU n. 280, de 8 de dezembro de 2010, alterada pela Portaria-TCU n. 168, de 30 de junho de 2011) e com observância aos Padrões de Auditoria de Conformidade estabelecidos pelo TCU (Portaria-Segecex n. 26, de 19 de outubro de 2009) .
46. Durante o planejamento e a execução da auditoria, o levantamento das informações sobre o edital da Concorrência Pública 033/2019, assim como das demais informações necessárias ao trabalho, foi realizado por meio de requisição ao Ministério do Desenvolvimento Regional - MDR, à Caixa Econômica Federal e à Secretaria Municipal de Infraestrutura e Serviços Públicos - Seinfra, órgão da Prefeitura do Município de Goiânia/GO. 
47. Para cumprir o objetivo do trabalho e elaborar as matrizes de planejamento e de achados, foram utilizadas as técnicas de análise documental e conferência de cálculos. Também foi elaborada a curva ABC de serviços do orçamento para a análise da adequabilidade de preços, com auxílio do Sistema de Auditoria em Orçamentos (SAO) , sendo a escolha feita por amostragem em função da representatividade do serviço frente ao valor total da obra.
II.5. Limitações inerentes à auditoria 
48. Apesar de os procedimentos terem sido realizados em conformidade com as NAT, houve limitações na obtenção de documentos, com demora no envio das informações e impossibilidade de visita ao órgão e às áreas de implantação da obra, em razão da pandemia do Covid-19.
II.6. Volume de recursos fiscalizados 
49. O volume de recursos fiscalizados alcançou o montante de R$ 89.718.791,65 (data-base agosto/2018) , conforme evidência 14.
50. Tal montante se refere ao Termo de Compromisso n. 0402.097-67/2013-GO /MCidades/Caixa (Siafi 680971) (evidência 18) , referente ao Trecho OGU, sendo R$ 70.000.000,00 de recursos federais e R$ 19.718.791,65 de contrapartida do município de Goiânia (evidência 10 e 14) . 
II.7. Benefícios estimados da fiscalização 
51. Entre os benefícios estimados desta fiscalização, pode-se mencionar o aumento da expectativa de controle e a correção de irregularidades, por meio da atuação tempestiva do controle, evitando que sejam materializados riscos potenciais que afetem o alcance dos resultados do empreendimento, considerando o estágio inicial da obra. 
III. Achados de auditoria 
52. Em função dos procedimentos de auditoria realizados sobre o objeto delimitado na fase de planejamento, conforme informações apresentadas na introdução deste relatório, constatou-se a incidência de achado de auditoria relativo a atrasos em relação ao cronograma inicial, que podem comprometer o prazo de entrega acordado, conforme será detalhado a seguir.
III.1. Atrasos na evolução física-financeira do empreendimento (F/I) .
53. A retomada das obras referentes ao Trecho 1 do Termo de Compromisso 0402.097-67/2013 apresenta atraso significativo, superior a sete anos, em desacordo com o Plano de Ação elaborado pela Prefeitura de Goiânia, devido a diversas adequações realizadas na planilha orçamentária da obra; republicação do edital de licitação e falta de tempestividade no remanejamento da rede de alta tensão e na desapropriação de áreas necessárias para a execução dos serviços, em desacordo com os princípios constitucionais do art. 37 da Constituição Federal, notadamente os da legalidade e da eficiência (economicidade) , Decisão 483/1999-TCU-Plenário e os Acórdãos 2.401/2017, 725/2016, 850/2015, 1.758/2008 e 956/2006, todos do Plenário do TCU, entre outros. 
54. Além disso, a demora para a retomada das obras coloca em risco a continuidade do Termo de Compromisso, que possui vigência até 30/10/2020, além de trazer transtornos à população local devido a morosidade na execução do empreendimento.
55. Em resposta ao Ofício de Requisição 02-75/2020, a CEF apresentou o Ofício n. 0314/2020/GEOTR, em que faz breve histórico dos principais fatos ocorridos no desenvolvimento do empreendimento (evidência 15) :
'1.1. Em 2015, o Município de Goiânia realizou processo licitatório único, celebrando Contrato de Execução com o 'Consórcio BRT-Goiânia' para execução dos 02 trechos da obra. (...) 
1.4. Em função dos apontamentos das auditorias e da dificuldade do Município em ajustar o contrato de empreitada (CTEF) , a obra do BRT foi paralisada pelo Consórcio executor em 2017. (...) 
1.8 A rescisão parcial do Contrato de Execução do Consórcio BRT-Goiânia foi formalizada pela Prefeitura por meio do 6º Termo Aditivo ao Contrato nº 001/2015, assinado em 09/02/2018, suprimindo-se o trecho I das obras, compreendido entre o Terminal Isidória e o Terminal do Cruzeiro. 
1.10 Para continuidade do trecho I (OGU) , o Município apresentou proposta de reprogramação para licitação do remanescente da obra, tendo realizado a atualização da data-base do orçamento para agosto de 2018, além de alterações nos projetos de pavimentação e drenagem. 
1.13 A proposta de reprogramação do trecho I, foi analisada e aceita pela CAIXA, em 27/05/2019, no valor de R$ 87.366.081,03, de acordo com metodologia disposta no Manual Normativo CAIXA AE099 para análise de operações de repasse OGU. (...) 
1.15 Em 04/12/2019, a Prefeitura encaminhou documentação técnica solicitando nova reprogramação para adequar o orçamento base aos questionamentos dos licitantes. 
1.16 Em 22/04/2020, a CAIXA aceitou a nova reprogramação apresentada pelo Município no valor de R$ 85.019.438,17, de acordo com metodologia disposta no Manual Normativo CAIXA AE099 para análise de operações de repasse OGU. (grifamos) 
1.17 Para autorização de reinício das obras, o Município deve comprovar a regularização das áreas de intervenção apontadas no Parecer de Reprogramação.
1.18 Desta forma, conforme acordado no TAC, a CAIXA aguarda a apresentação pelo Município de Goiânia do resultado do processo licitatório para continuidade da execução das obras do trecho I.'
[...]
57. Mesmo durante sua primeira execução, as obras do Trecho 1 já apresentavam problemas que, como se verá adiante, podem se repetir. Conforme o relatório de auditora do TCU contido no TC 015.913/2016-3:
'47. As obras do trecho 1 apresentam pequeno avanço e estão, atualmente, em ritmo lento de execução: avanço percentual de 0,06% entre a 7ª e a 8ª medições (dezembro) ; de 0,06% entre a 8ª e a 9ª medições (janeiro) ; de 0,15% entre a 9ª e a 10ª medições (fevereiro) ; de 0% entre a 10ª e a 11ª medições (março) ; e de 0,2% entre a 11ª e a 12ª medições (abril) . (...) 
116. Verifica-se, no caso concreto, que além de a Prefeitura de Goiânia/GO não ter adotado providências tempestivas e suficientes para resolver interferências que poderiam ter impacto na execução das obras (redes de saneamento e de telefonia) , o Ministério das Cidades não disponibilizou recursos federais conforme Plano de Trabalho, em descumprimento à alínea 'b' da Cláusula 3.1 do Termo de Compromisso. (grifamos) '
58. Devido ao longo período de paralisação da obra, e conforme determinado pelo item 12.7 do MICE PAC, a Prefeitura de Goiânia apresentou à CEF, por meio do Ofício n. 1501/2019-GAB, de 10/7/2019, Plano de Ação com as seguintes previsões (evidência 31, p.1) :
'2.1 - As imissões de posse das áreas desapropriadas já foram iniciadas, bem como a solução para a área dos Correios, com previsão de conclusão até o mês de novembro do corrente; 
2.2 - Em relação às áreas situadas em Aparecida de Goiânia, informamos que as providências estão em andamento, com previsão de conclusão até novembro/2019; 
2.3 - Quanto ao remanejamento de 500 metros da rede de alta tensão, se encontra programado junto a ENEL o atendimento até o mês de outubro do corrente.'
59. A CEF, por meio do Ofício n. 187/2019/GEOTR, de 16/5/2019, apresentou informações a questionamentos da CGU. Dentre as informações disponibilizadas, destaca-se trecho em que a mandatária informa as informações prestadas pela Prefeitura sobre as desapropriações (evidência 32, p.2) :
'Com relação às desapropriações e remoção das interferências relacionadas às concessionárias, transcreve-se a situação relatada no PA GIGOV/GO 504/2018, que cita a situação atual acerca do referido tema: (...) 
g) Em relação às áreas quadra 108-110; quadra 124 (lote 1) ; quadra 124 (lote 2) ; quadra 124 (lote 3) e quadra 124/125 (área I) , a Prefeitura de Goiânia informou que estão situadas em Aparecida de Goiânia e que as desapropriações estão concluídas. O município ficou de enviar os comprovantes posteriormente. Tal providencia deve ser solucionada até a licitação. (grifamos) '
60. Observa-se clara divergência entre as manifestações da Prefeitura sobre a situação das desapropriações em Aparecida de Goiânia. Situação semelhante já havia sido descrita no relatório de auditoria do TC Processo 015.913-2016-3, o que demonstra problemas da Prefeitura em gerenciar e até mesmo acompanhar a real situação das desapropriações:
'122. Em resposta ao Ofício de Requisição 5-248/2016, a Prefeitura de Goiânia emitiu o Ofício 52 (peça 25) , de 16/6/2016, informando que a obra de arte tipo trincheira a ser implantada no cruzamento da Avenida Rio Verde com a Rua Tapajós não foi iniciada em razão de não terem sido concluídas as desapropriações dos imóveis localizados nas imediações da trincheira; da insegurança de se iniciar uma obra com essa magnitude e de grande impacto no tráfego urbano sem a garantia de liberação dos recursos do OGU (o que poderia ocasionar a paralisação das obras devido à falta de pagamento) ; e devido ao atraso na remoção das interferências por parte da Companhia de Saneamento de Goiás - Saneago e também das Concessionárias de Telefonia. 
123. Por outro lado, vale destacar que, em resposta à Controladoria Geral do Município em 17/2/2016, o compromissário informou que todos os processos administrativos de desapropriação haviam sido concluídos.'
61. Por meio dos Ofícios de Requisição 1-75/2020 e 3-75/2020, instou-se a Prefeitura de Goiânia a se manifestar acerca da atual situação das desapropriações e dos remanejamentos de interferências. Quanto às desapropriações, a Prefeitura apresentou tabelas em que demonstra que ainda há pendências em diversas áreas. No território de Goiânia, nove áreas aguardam decisão judicial, assim como outras dezesseis áreas de invasões. A área pertencente aos Correios ainda está em negociação, e as áreas localizadas em Aparecida de Goiânia não estão resolvidas (evidência 25) .
62. Quanto aos remanejamentos de interferência, a Prefeitura anexou resposta da Saneago de 2018, que se limita a informar que irá colaborar (evidência 33) . Por fim, quanto ao remanejamento das redes de iluminação pública e de energia, a Prefeitura informou que aguarda a conclusão pela concessionária responsável, Enel (evidência 34) .
63. Desse modo, fica claro que os prazos informados pela Prefeitura no Plano de Ação não foram cumpridos, o que expõe o empreendimento aos mesmos riscos de atrasos ocorridos durante sua primeira contratação.
64. Apesar da gravidade da situação, a Caixa está acompanhando, conforme explicita em seu Parecer de Reprogramação n. 2, de 22/4/2020, e condicionou a emissão da AIO apenas após a resolução das pendências (evidência 16, p. 4) :
'1 - Para AIO, o tomador deve solucionar as seguintes pendências: 
a) Apresentar as imissões de posse nas áreas desapropriadas, bem como solução para a área de propriedade dos Correios. 
b) Em relação às áreas quadra 108-110; quadra 124 (lote 1) ; quadra 124 (lote 2) ; quadra 124 (lote 3) e quadra 124/125 (área I) , a Prefeitura de Goiânia informou que estão situadas em Aparecida de Goiânia e que as desapropriações estão concluídas. O município deve encaminhar os comprovantes. Tal providencia deve ser solucionada para autorização de início de objeto. 
c) Apresentar manifestação quanto ao remanejamento de 500 metros de rede de alta tensão.'
Conclusão do achado e proposta de encaminhamento
65. A situação apresentada, somada à já citada republicação do edital nos parágrafos 34 e 35 deste Relatório, expõe os principais fatores relativos ao cenário de baixo desempenho contratual, no qual, decorridos quase seis anos da assinatura do TC 402.097-67 (em 22/8/2014) , constatou-se dificuldades da Prefeitura em solucionar pendências que já prejudicaram a evolução da obra durante a sua primeira execução.
66. A situação narrada configura desrespeito a alguns princípios aos quais a administração pública está submetida, dentre eles, os da eficácia, da efetividade e da eficiência da atuação estatal, este último previsto de maneira expressa no art. 37, caput, da Constituição Federal.
67. Entretanto, como constatou-se atuação efetiva da Caixa Econômica Federal, condicionando a emissão da AIO à resolução das pendências, classifica-se o presente achado como 'falhas/impropriedades' (F/I) .
68. Nesse sentido, propõe-se que seja dada ciência à Prefeitura de Goiânia/GO e ao Ministério do Desenvolvimento Regional para que adotem providências no sentido de prevenir que o ritmo das desapropriações não comprometa a execução das obras e o prazo de entrega dos empreendimentos.
IV. Conclusão 
69. A presente fiscalização teve por objetivo contribuir para o aumento da eficiência e da qualidade da infraestrutura de transportes, por meio da fiscalização da aplicação dos recursos federais referentes ao Termo de Compromisso 0402.097-67/2013, que possui como objeto a conclusão das obras de implantação do Corredor Norte - Sul Trecho 1 (trecho compreendido entre o Terminal Cruzeiro e o Terminal Isidória) , no município de Goiânia/GO, com investimento total de R$ 89.718.791,65.
70. No decorrer dos trabalhos foram averiguadas as questões da matriz de planejamento e, como resultado, apontou-se uma ocorrência registrada como achado de auditoria no tópico III deste relatório, que trata da existência de atrasos que comprometem o prazo de entrega do empreendimento.
71. Conforme se constatou, as pendências referentes às desapropriações e aos remanejamentos de interferências, que já haviam sido apontadas por essa Corte de Contas como motivos para atrasos em 2016, ainda persistem. Verificaram-se ainda informações inconsistentes da Prefeitura de Goiânia, que ora informa que as desapropriações já foram resolvidas, e ora informa que estão em andamento.
72. Todavia, tendo em vista que o empreendimento já vem sendo acompanhado por órgãos de controle e que a Caixa condiciona a liberação dos recursos aos cumprimentos das pendências apresentadas, considera-se um achado de menor gravidade, sem configuração de responsabilizações.
73. Este achado foi baseado em procedimentos realizados quanto à Questão de Auditoria 6 (constantes do subtópico II.3) que versa sobre providências da Administração para regularizar a situação da obra, tendo verificado atrasos na evolução físico-financeira e descumprimento dos prazos definidos no plano de ação para a retomada da obra.
74. Convém registrar que, dentro do escopo desta fiscalização, foram analisados os documentos disponibilizados pela Prefeitura de Goiânia/GO, pelo MDR e pela Caixa quanto (i) ao procedimento licitatório, incluindo o edital e seus anexos, tais como o orçamento base e o contrato, os requisitos de habilitação exigidos para as licitantes, eventuais recursos interpostos, o julgamento das fases de habilitação pela comissão de licitação, os critérios de aceitabilidade, de medição e de reajustamento dos preços, bem como a competitividade do certame; (ii) ao licenciamento ambiental do empreendimento; (iii) projetos básico e de desapropriação.
75. As análises não indicaram a existência de achados quanto à Questão 1, relativa à existência de projetos adequados para a licitação/execução da obra; nem quanto à Questão 2, sobre a regularidade do processo licitatório.
76. Com relação ao orçamento foi elaborada curva ABC e verificadas as composições de preços de serviços a fim de atestar o devido detalhamento, quantitativos e se os preços firmados estão adequados aos valores de mercado, bem como às planilhas de BDI e encargos incidentes. Verificaram-se diversas datas-bases no processo (Sinapi - agosto/2018; Sicro - maio/2018; Agetop - março/2018 e novembro/2017) . Questionada a esse respeito a prefeitura informou ter adotado os valores disponíveis pelos referenciais de preços na ocasião da orçamentação (evidência 27) . Considerando que a proposta ganhadora está em torno de 21% inferior ao valor referencial presumem-se adequados os valores, apesar de a equipe de fiscalização não ter obtido acesso ao orçamento da proposta vencedora, não tendo sido objeto de análise neste momento. No entanto, considerando que a Caixa vem acompanhando o empreendimento e que possivelmente a obra será objeto de nova auditoria, entende-se mitigado o risco quanto a esse fato. Assim, não se vislumbram achados para as Questões 3, 4 e 5. 
77. A proposição do presente trabalho consiste, portanto, em: (i) dar ciência à Prefeitura de Goiânia/GO e ao Ministério de Desenvolvimento Regional sobre a falta de tempestividade na evolução físico-financeira e descumprimento dos prazos do plano de ação para a retomada da obra, em razão das diversas adequações realizadas na planilha orçamentária, republicação do edital de licitação, demora no remanejamento da rede de alta tensão e da falta de tempestividade nas desapropriações, o que afronta o art. 37 da Constituição Federal, notadamente os princípios da legalidade e da eficiência (economicidade) e a jurisprudência dessa Casa (Decisão 483/1999-TCU-Plenário, Acórdãos 2.401/2017, 725/2016, 850/2015, 1.758/2008 e 956/2006, todos do TCU Plenário, entre outros) , com vistas à adoção de providências internas que previnam a ocorrência de outras semelhantes; e por, fim (ii) arquivar o presente processo."
5. 	Com base nessas anotações, a equipe de fiscalização da SeinfraUrbana, com a anuência do escalão dirigente daquela unidade técnica (peças 46 a 48) , propõe, além de arquivar o presente processo, com fulcro no art. 169, inciso V, do Regimento Interno do TCU - RITCU, dar ciência  à Prefeitura de Goiânia e ao Ministério do Desenvolvimento Regional, com fulcro no art. 9º, inciso I, da Resolução TCU 315/2020, sobre a falta de tempestividade na evolução físico-financeira e descumprimento dos prazos do plano de ação para a retomada da obra, em razão das diversas adequações realizadas na planilha orçamentária, republicação do edital de licitação, demora no remanejamento da rede de alta tensão e da falta de tempestividade nas desapropriações, o que afronta o art. 37 da Constituição Federal, notadamente os princípios da legalidade e da eficiência (economicidade) e a jurisprudência dessa Casa (Decisão 483/1999-TCU-Plenário, Acórdãos 2.401/2017, 725/2016, 850/2015, 1.758/2008 e 956/2006, todos do TCU Plenário, entre outros) , com vistas à adoção de providências internas que previnam a ocorrência de outras semelhantes.
É o Relatório.

não há.

Não atuou.

RELATÓRIO DE AUDITORIA. FISCOBRAS 2020. CONCLUSÃO DAS OBRAS DE IMPLANTAÇÃO DO CORREDOR NORTE-SUL TRECHO 1 (ENTRE O TERMINAL CRUZEIRO E O TERMINAL ISIDÓRIA), NO MUNICÍPIO DE GOIÂNIA/GO. ATRASOS NO ANDAMENTO DAS OBRAS DECORRENTES DE INTERFERÊNCIAS URBANAS NÃO SOLUCIONADAS E DESAPRO-PRIAÇÕES NÃO EFETIVADAS. CIÊNCIA DESSAS DEFICIÊNCIAS CONSTATADAS.

RELATÓRIO DE AUDITORIA (RA)

Cuidam os autos de fiscalização, no âmbito do Fiscobras 2020, realizada pela Secretaria de Fiscalização de Infraestrutura Urbana (SeinfraUrbana) , no Ministério do Desenvolvimento Regional - MDR, na Prefeitura do Município de Goiânia/GO e na Caixa Econômica Federal, no período compreendido entre 22/04/2020 e 05/06/2020, com objetivo de examinar a conformidade e a economicidade dos atos relacionados à conclusão das obras de implantação do Corredor Norte - Sul Trecho 1 (trecho compreendido entre o Terminal Cruzeiro e o Terminal Isidória) , no Município de Goiânia/GO.
2.	A presente auditoria se insere nos objetivos do Plano Estratégico do TCU para o período de 2019 a 2025, particularmente pelo fato de a obra em tela proporcionar aumento da eficiência e da qualidade da infraestrutura de transportes, sendo que a inclusão do empreendimento em tela como objeto de fiscalização foi motivada pela sua alta relevância social e pelo grande vulto de recursos financeiros destinados pelo Governo Federal para os setores de mobilidade urbana, em particular a inserção desses investimentos no âmbito do Programa de Aceleração do Crescimento (PAC) , neste caso especificamente o PAC 2 Mobilidade Grandes Cidades.
3.	A fiscalização seguiu as Normas de Auditoria do Tribunal de Contas da União (Portaria/TCU 280/2010, alterada pela Portaria/TCU 168/2011) e os Padrões de Auditoria de Conformidade estabelecidos pelo Tribunal (Portaria/Segecex 26/2009) . 
4.	Acerca da importância socioeconômica da obra, o projeto que está inserido na Política Nacional de Mobilidade Urbana, instituída pela Lei 12.587/2012, prevê a criação de um eixo exclusivo para os ônibus de transporte público, que cortará a cidade de Goiânia no sentido Norte-Sul, otimizando e qualificando o deslocamento das pessoas das regiões mais afastadas ao centro da cidade, com uma estimativa de 8.000 passageiros/hora/sentido da via, sendo a frequência média no segmento mais carregado correspondente a 110 ônibus/hora.
5.	Segundo destacou a equipe da SeinfraUrbana, o volume de recursos fiscalizados foi de R$ 89.718.791,65 (data-base agosto/2018) .
6.	As obras em questão tiveram início em 28/5/2015, tendo sido objeto de fiscalização por parte do TCU (TC Processo 015.913/2016-3) , no período de 04/04/2016 a 13/05/2016, quando foram identificados os seguintes achados: a) sobrepreço no orçamento-base decorrente de preços excessivos; b) ausência de parcelamento do objeto sem justificativas adequadas; e c) interferências externas e internas que comprometeram o prazo de entrega do empreendimento (Acórdão 2307/2017-TCU-Plenário) . 
7. 	Importante ressaltar que, após o TCU ter apontado, na primeira fiscalização realizada em 2016, indícios de sobrepreço no orçamento-base decorrente de preços excessivos, o consórcio EPC-WVF (Consórcio BRT Goiânia) paralisou as obras do Contrato 001/2015, com 2,96% de execução física e R$ 2.331.301,83 de execução financeira.
8.	Foi então pactuado, em 28/02/2018, após diversas tratativas e reuniões, um Termo de Ajustamento de Conduta - TAC, entre o Ministério Público Federal, a Prefeitura de Goiânia e a Caixa Econômica Federal, para exclusão das obras do trecho I financiadas pela União (entre o Terminal Cruzeiro do Sul e Terminal Isidória) do Contrato 001/2015, de tal forma que o Município de Goiânia/GO se comprometeu a realizar novo procedimento licitatório para a execução dessas obras do Trecho I.
9.	Após serem efetuadas atualizações nos projetos e alterações nas composições de custos unitários do orçamento-base, foi realizada a Concorrência Pública 033/2019 que contou com a participação de quatro licitantes, tendo sido declarado vencedor, em 12/05/2020, o Consórcio Corredor Norte-Sul cuja proposta tinha valor total de R$ 67.333.512,99 (data-base agosto/2018) .
10.	No âmbito desta última fiscalização, definido o escopo do trabalho, a equipe formulou as seguintes questões de auditoria:
	10.1. "há projeto básico/executivo adequado para a licitação/execução da obra?";
	10.2. "o procedimento licitatório foi regular?"
	10.3. "o orçamento da obra encontra-se devidamente detalhado (planilha de quantitativos e preços unitários) e acompanhado das composições de todos os custos unitários de seus serviços?"
	10.4. "os quantitativos definidos no orçamento da obra são condizentes com os quantitativos apresentados no projeto básico/executivo?"	
	10.5. "os preços dos serviços definidos no orçamento da obra são compatíveis com os valores de mercado?"
	10.6. "a administração está tomando providências com vistas a regularizar a situação da obra?"
11.	Faz-se necessário destacar que, dentro do escopo desta fiscalização, foram analisados os documentos disponibilizados pela Prefeitura de Goiânia/GO, pelo Ministério do Desenvolvimento Regional - MDR e pela Caixa quanto aos seguintes aspectos: a) o processo licitatório, incluindo o edital e seus anexos, além do orçamento-base e da minuta de contrato; b) os requisitos de habilitação exigidos para as licitantes, bem como o teor dos recursos interpostos pelas licitantes; c) o julgamento das fases de habilitação pela comissão de licitação; d) a análise dos critérios de aceitabilidade, de medição e de reajustamento dos preços, bem como verificação da competitividade do certame; e) a verificação do licenciamento ambiental do empreendimento; e f) análises do projeto básico e do processo de desapropriação.
12.	As análises empreendidas pela equipe de fiscalização da SeinfraUrbana não indicaram a existência de achados quanto ao subitem 10.1. retro, relativo à existência de projetos adequados para a licitação/execução da obra, tampouco quanto ao subitem 10.2. acima, sobre a regularidade do processo licitatório.
13.	Especificamente no que concerne ao orçamento-base da Concorrência Pública 033/2019 (valor total de R$ 87.366.081,03 - data-base agosto/2018, consoante peça 12, p. 25 e 42) , foi elaborada a curva ABC dos itens de serviços para a análise da adequabilidade de preços, por amostragem em função da representatividade de cada serviço frente ao valor total da obra, com auxílio do Sistema de Auditoria em Orçamentos (SAO) . Essa análise de custos unitários indicou que, em linhas gerais, os preços praticados foram compatíveis com os valores de mercado.
14.	Entretanto, após serem feitas as comparações de valores com vários sistemas oficiais para parâmetros de preços, verificou-se que, na elaboração do orçamento para o certame, foram adotadas, para alguns itens de serviço, datas-base diferentes (Sinapi - agosto/2018; Sicro - maio/2018; Agetop - março/2018 e novembro/2017) .
15.	Faz-se necessário ponderar, contudo, que a proposta vencedora apresentou preço final 21% menor do que o valor total orçado, de tal forma que qualquer flutuação de custos unitários decorrente dessa diferença de data-base foi absorvida pelo substancial desconto obtido na Concorrência Pública 033/2019.
16.	Ressalte-se que a equipe de fiscalização fez verificações nos quantitativos previstos e nas planilhas de BDI e encargos incidentes, não tendo registrado qualquer inconsistência, de modo que a adequabilidade do orçamento-base da licitação foi confirmada.
17.	Importante destacar, ainda, que a equipe de fiscalização não pôde efetuar visitas aos órgãos ou às áreas de implantação da obra, em razão da pandemia do Covid-19. 
18.	Consoante visto no Relatório precedente, a partir dos quesitos retro, foi verificada apenas uma ocorrência associada ao subitem 10.6. acima, registrada como achado de auditoria, relativa a atrasos na implantação do cronograma físico-financeiro que comprometem o prazo de entrega do empreendimento.
19.	Acerca desse achado, a equipe de fiscalização constatou que ainda existiam pendências referentes às desapropriações e aos remanejamentos de interferências urbanas as quais originaram descumprimentos dos prazos definidos no plano de ação para a retomada da obra. 
20.	No tocante à necessidade de remanejamento de transferências urbanas, mais especificamente de remanejamento de redes de saneamento e de telefonia, esta Corte de Contas já havia detectado, na fiscalização realizada em 2016 (TC Processo 015.913/2016-3) , que os projetos da obra em tela continham deficiências relativas a essa questão, como se observa na transcrição a seguir do subitem 9.5.2. do Acórdão 2307/2017-TCU-Plenário:
"9.5.2. ocorrência de interferências externas da companhia de saneamento e da concessionária de telefonia, que contribuíram para os atrasos nas obras, as quais não foram objeto de estudo e compatibilização mais aprofundados na fase de elaboração do projeto básico, em contrariedade ao art. 6º, inciso IX, da Lei nº 8.666/1993;"
21.	Destaque-se que, após longo período de paralisação das obras, a Prefeitura de Goiânia apresentou à Caixa, por meio do Ofício n. 1.501/2019-GAB, de 10/07/2019, Plano de Ação, com as seguintes previsões (peça 42, p.1) :
"2.1 - As imissões de posse das áreas desapropriadas já foram iniciadas, bem como a solução para a área dos Correios, com previsão de conclusão até o mês de novembro do corrente; 
2.2 - Em relação às áreas situadas em Aparecida de Goiânia, informamos que as providências estão em andamento, com previsão de conclusão até novembro/2019; 
2.3 - Quanto ao remanejamento de 500 metros da rede de alta tensão, se encontra programado junto a ENEL o atendimento até o mês de outubro do corrente."
22. 	A Caixa, por meio do Ofício n. 187/2019/GEOTR, de 16/05/2019, encaminhado à Coordenação-Geral de Monitoramento de Empreendimentos Ministério do Desenvolvimento Regional, contudo, assim se manifestou sobre essa questão (peça 43, p. 2) :
"Com relação às desapropriações e remoção das interferências relacionadas às concessionárias, transcreve-se a situação relatada no PA GIGOV/GO 504/2018, que cita a situação atual acerca do referido tema: (...) 
g) Em relação às áreas quadra 108-110; quadra 124 (lote 1) ; quadra 124 (lote 2) ; quadra 124 (lote 3) e quadra 124/125 (área I) , a Prefeitura de Goiânia informou que estão situadas em Aparecida de Goiânia e que as desapropriações estão concluídas. O município ficou de enviar os comprovantes posteriormente. Tal providência deve ser solucionada até a licitação. (grifos acrescidos) "
23.	Diante desse contexto, a SeinfraUrbana, por meio dos Ofícios de Requisição 1-75/2020 e 3-75/2020, instou a Prefeitura de Goiânia a se manifestar acerca da atual situação das desapropriações e dos remanejamentos de interferências urbanas.
24.	As informações encaminhadas quanto às desapropriações indicam que ainda há pendências em diversas áreas. No Município de Goiânia, há nove áreas que aguardam decisão judicial, assim como outras dezesseis áreas de invasões, havendo, ainda, uma área pertencente aos Correios que está em fase de negociação, além de outras áreas localizadas em Aparecida de Goiânia/GO que ainda não estão resolvidas.
25.	No tocante aos remanejamentos de interferências urbanas, constam nos autos documentos da Companhia Saneamento de Goiás S/A - Saneago (peça 44) , datado de 20 de dezembro de 2018, e da Prefeitura de Goiânia (peça 45) , datado de 21 de maio de 2019, que indicam apenas disposição das concessionárias em efetuar o remanejamento das redes de esgoto e de iluminação pública e de energia, sem, contudo, serem explicitadas medidas efetivas que já tenham sido tomadas.
26.	Como observado pela Unidade Instrutiva, não se deve descuidar dos processos de desapropriação e da implementação de medidas para remanejamento das interferências urbanas existentes, haja vista que a falta de planejamento acarreta maiores riscos de atrasos e reformulações indevidas de custos.
27.	Nesse sentido, considero adequada a proposta da SeinfraUrbana de se dar ciência à Prefeitura de Goiânia/GO e ao Ministério do Desenvolvimento Regional - MDR, com fulcro no art. 9º, inciso I, da Resolução TCU 315/2020, sobre a falta de tempestividade na evolução físico-financeira das obras de conclusão da implantação do Corredor Norte - Sul Trecho 1 (trecho compreendido entre o Terminal Cruzeiro e o Terminal Isidória) , com descumprimento dos prazos inicialmente previstos no plano de ação, por causa de atrasos decorrentes de diversas adequações realizadas na planilha orçamentária, da republicação do edital de licitação e, principalmente, por conta da demora no remanejamento de interferências urbanas e da falta de tempestividade nos processos de desapropriações, sendo necessário que sejam adotadas providências internas com relação a tais atrasos, dando-se continuidade às obras.
                 Pelo exposto, voto por que seja adotada a Deliberação que ora submeto a este Colegiado.

T.C.U., Sala das Sessões, em 7 de outubro de 2020.
MARCOS BEMQUERER COSTA
Relator